最高法院刑事判決　　　　　　九十六年度台上字第六八七三號
上　訴　人　甲○○
選任辯護人　羅豐胤律師
　　　　　　黃靖閔律師
上列上訴人因違反槍砲彈藥刀械管制條例案件，不服台灣高等法
院台中分院中華民國九十五年五月三日第二審判決（九十四年度
上訴字第一八二一號，起訴案號：台灣南投地方法院檢察署九十
三年度偵緝字第二一號），提起上訴，本院判決如下：
    主  文
原判決撤銷，發回台灣高等法院台中分院。
    理  由
本件原判決認定上訴人甲○○有其事實欄所記載之犯行，因而撤
銷第一審諭知上訴人無罪之判決，改判依想像競合犯關係從一重
論以上訴人未經許可，持有可發射子彈具有殺傷力之仿造手槍罪
，量處有期徒刑一年二月，併科罰金新台幣九萬元，並諭知罰金
易服勞役之折算標準及適當之從刑；固非無見。
惟查：(一)、本件原判決論處上訴人未經許可持有可發射子彈具有
殺傷力之仿造手槍罪，量處有期徒刑一年二月，併科罰金新台幣
九萬元，並諭知罰金如易服勞役，以新台幣九百元即銀元三百元
折算一日。惟上訴人犯罪時刑法第四十二條第二項規定：「易服
勞役以一元以上三元以下折算一日」；而易服勞役之折算標準，
依修正前罰金罰鍰提高標準條例第二條前段之規定，就其原定數
額提高為一百倍折算一日。則原判決依據上訴人犯罪時刑法所規
定之易服勞役折算標準，即以銀元三百元即新台幣九百元折算一
日，固無違誤。但民國九十五年七月一日修正施行之刑法第四十
二條第三項規定：「易服勞役以新台幣一千元、二千元或三千元
折算一日」。比較新舊法結果，修正後易服勞役之折算標準對於
上訴人較為有利，則依刑法第二條第一項規定，本件自應適用修
正後刑法第四十二條第三項之規定，始為適法。原審於九十五年
五月三日判決時，未及為新舊法之比較適用，而仍適用舊法之規
定諭知罰金易服勞役之折算標準，依上說明，其適用法則尚有未
洽。(二)、本件起訴書犯罪事實欄僅記載：上訴人於八十九年六月
十九日駕駛自用小客車，搭載劉明寬、劉文鎮、王啟哲三人自南
投縣埔里鎮往草屯方向行駛，途中被警方攔查，上訴人拒不停車
，而加速逃逸，並將其所持有之仿造三七五手槍一支及子彈五發
交予劉明寬拋出車外，惟仍被警方尋獲扣案等情。並未記載「上
訴人於八十九年六月十八日晚上至同年月十九日上午一時許之間
，在南投縣埔里鎮○○○○○道取得仿造Ｓ＆Ｗ廠口徑○．三五
七吋轉輪手槍製造之可發射子彈具有殺傷力之手槍一支及口徑○
．三五七吋之制式轉輪手槍子彈五發，而未經許可持有之」之事
實。原判決對於上開起訴書犯罪事實欄所未記載之事實一併加以
審判，但並未說明其何以得就起訴書所未記載之事實一併加以審
判之理由，尚嫌理由不備。(三)、原判決認定上訴人係於八十九年
六月十八日晚上至翌（十九）日上午一時許之間，在南投縣埔里
鎮○○○○○道取得上述手槍一支及子彈五發而未經許可持有之
等情。但並未說明其為上開認定所憑之證據為何，僅於理由內說
明：上訴人在南投縣埔里鎮經營紋身館，又於案發當日駕駛自用
小客車搭載劉明寬、劉文鎮、王啟哲自同鎮出發暨事後被警查獲
上述槍、彈云云，遽行推論上訴人係於上開時間在同鎮○○○○
○道取得上述手槍及子彈而未經許可持有之等情（見原判決第十
三頁第十九至二十六行），難謂無不憑證據認定犯罪事實之違誤
。又證人王啟哲於警詢時證稱：「（警方所查扣之三五七型手槍
一把、子彈五發為何人所有？）是劉明寬所有，因為案發當時我
見到該查扣之槍械由『劉明寬身上』拿出來向車外丟棄。」等語
（見八十九年度偵字第二一七九號卷第十四頁背面）。若其所述
可信，似屬對於上訴人有利之證據。原判決對此有利於上訴人之
證據資料並未說明其何以不足採信之理由，遽行判決，亦嫌理由
不備。(四)、刑事訴訟法為保障被告受公平審判及發現實體真實，
對於人證之調查均採言詞及直接審理方式，並規定被告有與證人
對質及詰問證人之權利，其中被告之對質詰問權，屬憲法第八條
第一項規定「非由法院依法定程序不得審問處罰」之正當法律程
序所保障之基本人權及第十六條所保障之基本訴訟權，不容任意
剝奪；故法院於審判中，除有法定情形而無法傳喚或傳喚不到，
或到庭後無正當理由拒絕陳述者外，均應依法定程序傳喚證人到
場，命其具結陳述，並通知被告，使被告有與證人對質及詰問之
機會，以確保被告之對質詰問權；否則，如僅於審判期日向被告
提示該證人未經對質詰問之審判外陳述筆錄或告以要旨，被告之
對質詰問權即無從行使，無異剝奪被告該等權利，且有害於實體
真實之發現，其所踐行之調查程序，即難謂適法，該審判外之陳
述，即不能認係合法之證據資料。原判決採用證人劉明寬於檢察
官偵訊及第一審法院八十九年度少調字第二二○號少年事件調查
審理時所為不利於上訴人之陳述，作為證據。然證人劉明寬於本
件第一審審理時並未到庭陳述，原審未依法傳拘該證人到庭具結
作證，以使上訴人及其辯護人有對該證人行使對質詰問權之機會
，亦未說明何以不能傳拘該證人到庭訊問之理由，逕採其於檢察
官偵查及另案少年事件調查審理中之陳述，作為上訴人論罪之證
據，於法自有未合。以上或為上訴意旨所指摘，或為本院得依職
權調查之事項，應認原判決有撤銷發回更審之原因。
據上論結，應依刑事訴訟法第三百九十七條、第四百零一條，判
決如主文。
中    華    民    國  九十六  年   十二   月    六    日
                      最高法院刑事第十二庭
                          審判長法官  洪  文  章
                                法官  王  居  財
                                法官  郭  毓  洲
                                法官  黃  梅  月
                                法官  邱  同  印
      本件正本證明與原本無異
                                      書  記  官
中    華    民    國  九十六  年   十二   月    十    日
                                                      Ｋ
